【裁判字號】    90,簡上,2
【裁判日期】    901030
【裁判案由】    確認通行權存在
【裁判全文】
臺灣新竹地方法院民事判決  九十年度簡上字第二號
    上  訴  人  甲○○
    被上訴  人  乙○○
右當事人間請求確認通行權事件，上訴人對於中華民國八十九年十一月十五日臺灣新
竹地方法院竹東簡易庭八十九年度竹東簡字第一０六號第一審判決提起上訴，本院判
決如左：
    主    文
原判決第一項、第二項關於確認被上訴人通行權範圍超過附圖所示Ｂ、Ｄ點連線，即
新竹縣芎林鄉○○○段二三七之四號與二三七之五號土地之界線，往同段二三七之五
方向平行起算寬二公尺範圍之土地為必要通行之範圍部分，及命上訴人拆除圍牆範圍
超過如附圖所示Ｂ點往Ａ點起算二公尺範圍部分暨訴訟費用之裁判，均廢棄。
右開廢棄部分，被上訴人在第一審之訴駁回。
其餘上訴駁回。
第一審（除確定部分外）及二審訴訟費用，由被上訴人負擔二分之一，餘由上訴人負
擔。
    事實與理由壹、被上訴起訴主張：
一、被上訴人所有坐落新竹縣芎林鄉○○○段第二三七─一二地號土地上建有房屋，
    門牌號碼為新竹縣芎林鄉○○村○鄰○○街八十巷二三弄二七號，並於民國八十
    八年六月間翻修，詎上訴人甲○○於八十八年八月間將被上訴人對外唯一之通路
    興建圍牆堵住，致被上訴人無法對外通行，經多次請求拆除均為上訴人甲○○所
    拒，被上訴人所有上開土地為袋地，需通行上訴人所有之同前段第二三七之五號
    土地（以下簡稱系爭土地），爰起訴請求確認就上訴人所有之同段二三七─五地
    號土地有通行權，並請求上訴人甲○○拆除圍牆，不得妨礙被上訴人通行等語。
    並聲明駁回上訴人之上訴。
貳、被上訴人則辯稱：
一、被上訴人以前不是走系爭土地，是走門牌號碼新竹縣芎林鄉○○街二十三號及二
    十五號間之小門，且地為伊所有，不同意讓被上訴人通行及拆除圍牆。
二、系爭土地於六十五年間上訴人欲向訴外人陳蘇四妹購買時，有問被上訴人之父陳
    俊生，是否共同買下，惟為被上訴人父所拒。二十幾年來，除上訴人家屬外，從
    未有其他人因生活起居使用過系爭土地。
三、被上訴人所有之二三七之一二地號土地四周，有三面原都是陳氏家族所有，二三
    七之一三號土地於八十八年五月間始因分割，分給被上訴人之兄陳興潘，二三七
    號土地於八十八年五月間始賣給上訴人。二三七之一二土地上，原有一老舊房屋
    ，與二三七之五地號土地相接處為一道密閉室牆壁，八十八年六月間被上訴人將
    舊屋拆除後，上訴人即在二地號相接處一道圍牆。被上訴人原出入處在福昌街二
    十三號及二十五號處，嗣為原審同案被告陳振謀堵住。被上訴人不請求陳振謀就
    此一部分回復原狀，而向上訴人請求即有違誤。
四、被上訴人所有二三七之一二地號土地，被上訴人並無申請建築執照，應屬非法使
    用，被上訴人既「非法使用」自己土地，其主張使用被上訴人土地即有非有理。
    並聲明（一）原判決廢棄。（二）駁回被上訴人在第一審之訴。
參、得心證之理由：
一、被上訴人主張前揭二三七之一二地號土地係其所有，另系爭二三七之一五號土地
    為上訴人所有，被上訴人所有二三七之一二號土地為三三七之一三、二三七之五
    、二三七之四、二三七號土地所圍繞，無道路可對外聯絡之事實，已據被上訴人
    於原審及本院審理時陳述在卷，並有被上訴人所提出之前揭地籍圖謄本、土地登
    記簿謄本多份在卷可參，且經原審及本院分別至現場勘驗並囑託新竹縣竹東地政
    事務所製作土地複丈成果圖屬實，有勘驗筆錄及複丈成果圖在卷可憑，是被上訴
    人主張系爭土地，係屬不通公路之袋地，堪信為真。
二、按土地因與公路無適宜之聯絡，致不能為通常之使用者，土地所有人得通行周圍
    地以至公路，但對於通行地因此所受之損害，應支付償金；前項情形，有通行權
    人，應於通行必要之範圍內，擇其周圍地損害最少之處所及方法為之，民法第七
    百八十七條定有明文。次按民法第七百八十七條第一項所謂土地與公路無適宜之
    聯絡，致不能為通常之使用，其情形不以土地絕對不通公路為限，即土地雖非絕
    對不通公路，因其通行困難以致不能為通常之使用時，亦應許其通行周圍地以至
    公路。又袋地通行權，非以袋地與公路有聯絡為已足，尚須使其能為通常之使用
    。而是否為通常使用所必要，除須斟酌土地之位置、地勢及面積外，尚應考量其
    用途。故倘准許袋地通行之土地，不敷袋地使用、收益之基本要求，自不能謂已
    使袋地能為通常之使用（最高法院五十三年度台上字第二九九六號判例及同院八
    十七年度台上字二二四七號判決參照）。系爭土地為袋地，已如前述，是本件應
    審究者為被上訴人主張通行之處所，是否係周圍地損害最少之處所及方法。
三、按所謂「不能為通常之使用」，並不以該需通行之土地上有房屋或有人居住為必
    要，而係以土地使用現況其判斷標準，且其現有之聯絡是否為已足，應依現在使
    用土地之方法以判斷之，並不以從來之使用方法為標準，土地所有人如變更其土
    地使用方法，而其新使用方式如以原來之狹窄公路顯為不足者，亦得成立必要通
    行權，合先敘明。
四、查被上訴人所有前揭土地，原亦通行新竹縣芎林鄉○○村○○街二十三號與二十
    五號間處巷道，嗣為原審同案被告陳振謀造圍牆堵住一節，為證人即原審同案被
    告陳振謀證述在卷，且為被上訴人所不否認，自堪信為真實。惟查，該通行處所
    業經陳振謀以圍牆堵住一節，亦經陳振謀證述在卷，且為上訴人所自認在卷。查
    該巷道僅能通行以手推車、機車，寬度約一小轎車寬，當時並未通行汽車，證人
    陳振謀將該巷道封起來，是因被上訴人不再通行該處，被上訴人房子拆了之後即
    不再通行該處一節，則據陳振謀證述在卷（見本院九十年十月二十四日言詞辯論
    筆錄），則被上訴人既因在二三七之一二土地上建築房屋，新竹縣芎林鄉○○村
    ○○街二十三號與二十五號間處巷道，依該通路之用途、位置及使用習慣，難認
    該通路已符被上訴人現在通常使用之需要，自非為供被上訴人通行之適當處所。
五、查兩造之土地，使用分區均為特定農業區、甲種建築用地，附近為一般農家住家
    ，鄰人以種植農作物為主，本院斟酌被上訴人土地，刻在建築房屋中，日後亦以
    一般住家為主要用途，認為被上訴人通行土地以一般自用車輛寬度出入即可。茲
    以陳振謀所有三二七之四號土地與系爭三二七之五號土地界線為基準，其寬度二
    公尺應足以出入，即應認以附圖Ｂ、Ｄ點連線，即新竹縣芎林鄉○○○段二三七
    之四號與同段二三七之五號土地之界線，往同段二三七之五號土地方向平行起算
    寬二公尺範圍之土地為必要通行之範圍。
六、從而，被上訴人訴請確認附圖所示Ｂ、Ｄ點連線，即新竹縣芎林鄉○○○段二三
    七之四號與同段二三七之五號土地之界線，往同段二三七之五方向平行起算寬二
    公尺範圍之土地有通行權，上訴人並應拆除前揭土地上如附圖所示Ｂ點往Ａ點起
    算二公尺範圍之圍牆，並不得為妨害被上訴人通行之行為，應予准許。原審就此
    部分為上訴人敗訴之判決，認事用法，委無不合，上訴意旨指摘其不當，求予廢
    棄，為無理由。超過前述範圍部分，被上訴人無請求權，上訴意旨指該部分失當
    ，為有理由，應由本院廢棄改判。
肆、結論：本件上訴為一部分有理由，一部分無理由，依民事訴訟法第四百三十六條
    之一第三項、第四百四十九條第一項、第四百五十條、第七十九條但書，判決如
    主文。
中      華      民      國    九十      年      十      月     三十     日
                                  臺灣新竹地方法院民事第一庭
                                        審判長法  官  陳  國  成
                                        法    官  王  佳  惠
                                        法    官  許  翠  玲
右為正本係照原本作成。
如不服本判決，須以本判決適用法規顯有錯誤為上訴理由且上訴利益逾新台幣壹佰萬
元額數者，始得於本判決送達後二十日內向本院提出上訴狀（須按他造當事人之人數
附繕本）並經本院許可後，方得上訴於最高法院。
~B法院書記官  鄭敏郎
中      華      民      國    九十      年      十      月     三十     日


司法院資訊處製作；財團法人民間司法改革基金會備份。
